【裁判字號】    98,消債更,71
【裁判日期】    990115
【裁判案由】    更生事件
【裁判全文】
臺灣花蓮地方法院民事裁定            98年度消債更字第71號
聲  請  人  甲○○
上列當事人因消費者債務清理事件聲請更生，本院裁定如下：
    主  文
聲請駁回。
聲請費用由聲請人負擔。
    理  由
一、按債務人與金融機構協商成立者，不得聲請更生或清算，但
    因不可歸責於己之事由，致履行顯有重大困難者，不在此限
    ；本條例施行前，債務人依金融主管機關協調成立之中華民
    國銀行公會會員辦理消費金融案件無擔保債務協商機制與金
    融機構成立之協商，準用前項之規定，消費者債務清理條例
    （下稱消債條例）第151條第5項、第6項分別定有明文。又
    聲請更生或清算不合程式或不備其他要件者，法院應以裁定
    駁回之，但其情形可以補正者，法院應定期間先命補正，復
    為同條例第8條所明定。
二、聲請人即債務人向本院聲請更生，聲請意旨略以：
  (一)聲請人任職於觀光局花東縱谷管理處，屬單純受領薪資之勞
    工，每月收入新台幣（下同）23,000元，無擔保或無優先權
    之債務總額為1,365,716元。聲請人前依金融主管機關協調
    成立之中華民國銀行公會會員辦理消費金融案件無擔保債務
    協商機制，與台新銀行達成分期還款協議，同意以每月繳納
    13,500元之方式償債。聲請人於一致性協商毀諾後，為使銀
    行債務再次得清償，於消債條例施行後即民國98年7月20日
    ，以書面向最大債權金融機構台新銀行請求協商債務清償方
    案並表明共同協商意旨，惟該行以「曾參與前置協商成立或
    銀行公會協商機制成立」為由，寄發前置協商退件通知函在
    案，致聲請人無法與各無擔保債權銀行取得債務清償協議。
  (二)聲請人每月收入23,000元，扣除協商月付金13,500元後，明
    顯無法維持每月生活，迫於無奈於96年4月毀諾，實係客觀
    收入不足致履行協商顯有困難，具不可歸責於己之事由。聲
    請人因另行積欠和潤企業股份有限公司（下稱和潤公司）車
    貸149,895元，及瑞陞復興一資產管理股份有限公司（下稱
    瑞陞公司）154,902元，遭鈞院執行扣薪三分之一，每月實
    領薪資僅餘15,333元，明顯不能維持生活開銷。依消債條例
    第151條第6項準用第5項但書、第3條規定聲請更生。
三、按債務人與金融機構協商成立者，除非因不可歸責於己之事
    由，致履行顯有重大困難，否則不得聲請更生或清算，已如
    前述。是債務清償方案成立後，固由債務人按其條件履行，
    惟需於其後發生情事變更，在清償期間收入或收益不如預期
    ，致該方案履行困難甚或履行不能，因不可歸責於己，始能
    依本條例第151條第5項但書之規定聲請更生或清算。此項規
    定旨在避免債務人任意毀棄已成立之協商，濫用更生或清算
    之裁判上債務清理程序，蓋以債務清償方案係經當事人行使
    程序選擇權所為之債務清理契約，債務人自應受該成立之協
    議所拘束。本件聲請人曾於95年5月6日與金融機構之債權人
    成立協商，約定自95年6月起、分80期、利率0％，按月繳納
    協商款項13,941元，聲請人僅繳納9期，至96年3月毀諾等情
    ，有台新銀行98年9月14日函及所附協議書、無擔保債務還
    款計畫等為憑（本院卷76至83頁）。聲請人固為前開主張，
    惟查：
  (一)聲請人於95年4月與最大債權銀行協商時，任職於財團法人
    台灣基督長老教會太巴塱教會，並於收入證明切結書上記載
    每月收入為17,600元，有台新銀行函所附員工職務證明書、
    收入證明切結書足憑，而聲請人96年度仍任職於相同單位，
    全年所得總額為176,000元，此亦有財政部臺灣省北區國稅
    局96年度綜合所得稅各類所得資料清單可參，可見聲請人協
    商成立後至毀諾期間，其資力並無改變，雖聲請人主張其每
    月收入扣除協商月付金後，明顯無法維持每月生活，迫於無
    奈而毀諾，實係客觀收入不足所致云云，惟聲請人於協商時
    就本身每月平均收入如何，理當自知甚稔，並應已考量自身
    還款能力，及籌措資金來源之規劃，始同意每月償還前開協
    商金額，則其縱有薪資收入不敷償還之情況，亦屬聲請人於
    協商時可得預見，其仍與各無擔保債權銀行成立債務協商，
    且於資力並無重大變化之情形下事後毀諾，自與前揭「不可
    歸責於己之事由致履行顯有重大困難」之要件不符。況且，
    聲請人如暫時性履行不便或有無法履行之情事，仍得向最大
    債權銀行提出緩繳或展延還款之申請，或經由個別一致性協
    商方案，亦或透過個別債權銀行協商程序謀求解決，而非泛
    以經濟困難無力履行協商條件為由，斷然任意毀諾，並以之
    作為不可歸責於己之事由。又聲請人雖稱其毀諾後曾於98年
    7月20日再與債權銀行申請前置協商遭拒云云，惟依前置協
    商退件通知函（本院卷38頁）所載，聲請人遭退件乃係其曾
    參與前置協商成立或銀行公會協商機制成立，但該函亦告知
    聲請人若為95年度銀行公會債務協商毀諾且尚未申請個別協
    商一致性方案者，可向95年度銀行公會債務協商之最大債權
    銀行申請參加個別協商一致性方案之訊息，台新銀行亦於98
    年9月14日函稱：「聲請人雖已債務協商毀諾，但現已按銀
    行公會理監事聯席會第9屆第5次會議通過之決議，對於債務
    協商毀諾之債務人，所提供之『個別協商一致性方案』規定
    ，向本行提出再次協商之聲請，現正於協商還款條件中。」
    （本院卷76至77頁）嗣於98年9月24日函陳報：「本行業已
    向債務人提出分180期，利率為0%，每月清償本行債權2,000
    元之債務清償方案，並寄發協議書予債務人，但債務人置之
    不理，本行現亦難以與債務人取得聯絡。」（本院卷88頁）
    ，則聲請人逕向本院聲請更生，顯係為圖謀減免債務，而不
    為債務之履行，自有違債權契約為誠信契約之本旨。
  (二)聲請人雖稱其個人每月生活基本開銷為17,933元，含每月房
    租7,500元、膳食費4,500元、交通費4,000元、通訊費500元
    、保險費608元及水電瓦斯費825元云云。然消債條例之立法
    目的，係為使不幸陷入經濟困境之人得以清理債務、重建生
    活，並在清理過程中能保有符合人性尊嚴之最低基本生活，
    而非在維持債務人過去慣常之寬逸生活，是於評估聲請人清
    償債務之能力時，並非任其主張生活費用之數額，否則將造
    成揮霍無度以致清償債務能力降低之人，反而更容易進入更
    生程序之不合理現象，是聲請人所主張每月之支出除為維持
    日常生活所必要者或為依法應為之給付外，其餘均難認屬必
    要支出。就日常生活費用而言，聲請人既積欠大筆債務，日
    常生活費用之支出即應以必要者為限，本院認以行政院主計
    處公告之97年度台灣省平均每人每月最低生活費用，以每年
    家庭收支調查，計算出平均每人每月消費支出之百分之60作
    為最低生活費9,829元為標準，核屬已得滿足聲請人最低生
    活之需要，故其日常生活必要費用之支出應以9,829元計算
    ，聲請人以前開金額列計個人生活基本開銷，實屬過高。
  (三)聲請人雖稱其每月收入為23,000元，然依97年度綜合所得稅
    各類所得資料清單（本院卷41頁）記載，聲請人於97年度之
    全年所得為376,500元，平均每月收入為31,375元，其固因
    積欠和潤公司及瑞陞公司債務，遭本院執行扣薪3分之1，惟
    以聲請人自承每月實領薪資15,333元，即遭扣薪7,667元（
    0000000000＝15333），然以其每月平均收入31,375元扣除
    遭扣薪之7,667元、生活費用9,829元後，每月尚餘13,879元
    ，參照上開台新銀行98年9月24日函所提協商還款條件，聲
    請人應得以此金額與台新銀行等金融機構為清償之協議，以
    確保協商程序得以有效進行，並保障其他非金融機構債權人
    之權利，聲請人並無不能清償債務之情形。
四、綜上所述，聲請人於消債條例施行前，既已與金融機構之債
    權人依金融主管機關協調成立之中華民國銀行公會會員辦理
    消費金融案件無擔保債務協商機制成立協商，並無不可歸責
    於己致履行顯有重大困難之事由，且上開事項，亦屬無從補
    正，依據前述說明，其聲請更生，顯然於法有違，自應駁回
    其更生聲請，爰裁定如主文。
中    華    民    國    99    年    1     月    15    日
                        臺灣花蓮地方法院民事庭
                            法      官  楊碧惠
上為正本係照原本作成。
如不服本裁定，應於裁定送達後10日內，以書狀向本院提出抗告
(須附繕本)，並繳納抗告費新臺幣1千元。
中    華    民    國    99    年    1     月    15    日
                            法院書記官  羅仕健

司法院資訊處製作；財團法人民間司法改革基金會備份。
